---
title: Ventajas y desventajas de los indicadores de especialización y diversificación
  económica
author: "Leonardo Pérez Victorino"
date: "2025-01-28"
bibliography: Bibliografia.bib
link-citations: TRUE
csl: apa.csl
output: html_document
---

```{r setup, include=FALSE}
knitr::opts_chunk$set(echo = TRUE)
knitr::opts_chunk$set(warning = FALSE)
knitr::opts_chunk$set(message = FALSE)
```

### **Introducción**

<div style="text-align: justify">  <div/>
La especialización económica de una región hace referencia a la concentración de actividades en las que se posee ventajas comparativas. Si bien la especialización mejora le eficiencia de la actividad, permite alcanzar economías de escala y fortalece la competitividad a través de la formación de clústeres. Una excesiva dependencia en sectores especializados puede incrementar la vulnerabilidad de la economía regional ante cambios en el mercado o cambios tecnológicos [@krugman1991].\
En contraparte, se tiene la diversificación económica, principalmente asociada a la resiliencia económica, ya que son menos susceptibles a choques externos al no depender de un único sector [@imbs2003]. @hausmann2014 mencionan que las regiones que tienen una economía diversificada tienen una mayor capacidad de adaptación frente a los cambios estructurales del mercado mundial debido a que la diversificación fomenta la innovación, al crear entornos de competencia e intercambio de conocimientos entre sectores.\
En el caso de México, @Hirsch2018 destacan que no existen diferencias significativas en el PIB per cápita entre entidades diversificadas y especializadas, sin embargo, los estados diversificados muestran tasas de crecimiento sostenidas. En este contexto, se introduce la especialización inteligente como una herramienta para superar las disparidades económicas entre regiones.\
@foray2014 menciona que esta no es una especialización conocida en una región especifica, sino un proceso de diversificación concentrado a partir de tres elementos: i) diversificación relacionada, concentración de actividades interconectadas capaces de generar sinergias; ii) aprovechamiento de ventajas comparativas, identificación de sectores estratégicos para potenciar capacidades y conocimientos; y iii) desarrollo de regiones menos favorecidas, no sólo fortalecen las regiones núcleo, sino también las demás regiones.\
De aquí la importancia de comparar y evaluar los indicadores que midan el nivel de especialización y diversificación a nivel regional. Por tanto, el presente trabajo tiene el objetivo de analizar las ventajas y desventajas de los indicadores dedicados a la medición de la especialización y diversificación económica.\

     
### **1.Indicadores de especialización económica**

#### *1.1. Coeficiente de localización económica (QL)*

El coeficiente de localización económica (QL) es un indicador que permite identificar la concentración relativa de actividades productivas en un territorio determinado [@Carranco2010]. Su estimación se basa en la relación de dos cocientes, donde el numerador representa la participación de la variable x dentro de la misma variable en el total del territorio objetivo. Mientras que, el denominador es la misma participación, pero en el territorio de referencia. 
Cuando el resultado del coeficiente es mayor a 1, indica que la actividad de interés tiene mayor importancia en la estructura productiva del territorio objetivo que en el de referencia, sugiriendo cierto nivel de especialización [@Garcia2008]. Si bien este coeficiente se utiliza frecuentemente con la variable empleo, como en los estudios de @Garcia2008 y @Godinez2010, su aplicación es versátil y puede estimar para diversas variables económicas. Matemáticamente el coeficiente QL se expresa como:\


$$
QL = \frac{\frac{X_{ij}}{X_{j}}}{\frac{X_{iRef}}{X_{Ref}}}
$$

Donde:\
$X_{ij}$: variable x del sector i en el municipio j \
$X_j$: total de la variable x en el municipio j \
$X_{iRef}$: variable x del sector i en el territorio de referencia \
$X_{Ref}$: total de la variable x en el territorio de referencia \


#### *1.2. Coeficiente Hirshman-Herfindahl (HH)*\

Habitualmente el índice Hirschman-Herfindahl es utilizado como una medida de concentración de mercado, específicamente en el análisis del grado de competencia entre las empresas en una industria especifica [@Church2000]. Por otro lado, el coeficiente Hirschman-Herfindahl modificado se utiliza para medir la concentración de alguna variable económica en una actividad económica dentro de un territorio objetivo respecto a uno de referencia.
Este coeficiente evalúa la participación relativa de la variable económica de interés en la actividad económica dentro del territorio de referencia, a la cual se le resta la participación de toda la economía del territorio objetivo en el territorio d referencia. De esta manera, si la actividad económica es más relevante que el resto de la actividad, el coeficiente obtendrá valores positivos e indicará cierto nivel de concentración. El coeficiente HH modificado se expresa como:


$$ HH = {\frac{X_{ij}}{X_{iRef}} - \frac{X_j}{X_{Ref}}} $$
Donde:\
$X_{ij}$: variable x del sector i en el municipio j \
$X_j$: total de la variable x en el municipio j \
$X_{iRef}$: variable x del sector i en el territorio de referencia \
$X_{Ref}$: total de la variable x en el territorio de referencia \

#### **1.3. Coeficiente de Gini**

De acuerdo con @Medina2001, el Coficiente de Gini deriva de la curva de Lorenz y se expresa con la fórmula de Brown. @Garcia2008 estimaron este coeficiente para analizar la distribución del empleo en actividades manugactureras, más que de concentración como el caso de los coeficinetes anteriores. Un valor cercano a 0 indica una distribución homogénea, mientras que un valor cercano a 1 indica una alta concnetración de pocos territorios. 

$$
Gini = 1 + \frac{1}{r} - \frac{2 \sum_{j=i}^{n} ac(x_{ij})}{r^2 \mu}
$$
Donde:
$r$: número total de industria o ramas,
$x_{ij}$: variable x de la industria i en la j,
${\sum_{j=i}^{n} ac(x_{ij})}$: acumulado de la variable x por industria i en la entidad j,
$μ$: la media del empleo total del estado j respecto del total de ramas.

#### **2.Índices de diversificación económica**\

#### *2.1. Inverso del Coeficiente de Hirshman-Herfindahl (IHH)*\

$$IHH = 1- ({\frac{X_{ij}}{X_{iRef}} - \frac{X_j}{X_{Ref}}}) $$
Donde:\
$X_{ij}$: variable x del sector i en el municipio j \
$X_j$: total de la variable x en el municipio j \
$X_{iRef}$: variable x del sector i en el territorio de referencia \
$X_{Ref}$: total de la variable x en el territorio de referencia \

#### *2.2. Índice de la Ojiva*\


$$
Ojiva = \sqrt{\sum_{i=1}^{n} \left( s_i - \frac{1}{n} \right)^2 }
$$

Donde:
$s_i$: participación relativa del sector i en el total\

$n$: número total de sectores

#### *2.3. Índice de Variedad Relacionada (VR)*\

$$
VR = \sum_{g=1}^{G} P_g H_g
$$

Donde: 

$$
P_g = \sum_{i \in S_g} p_i
$$

$$
H_g = \sum_{i \in S_g} \left( \frac{p_i}{P_g} \log_2 \left( \frac{1}{\frac{p_i}{P_g}} \right) \right)
$$

#### **3.Estimación de indicadores**\
La estimación de los indicadores de especialización y diversificación económica se realiza a través del software RStudio, utilizando como fuente principal de información los Censos Económicos del @INEGI2019. Para el cálculo de los indicadores, se seleccionaron el conjunto de variables de la Tabla 1. para cada uno de los 19 sectores económicos en las 32 entidades de México.

<div style="text-align: center">  <div/>
Tabla 1. Variables de interés para la estimación de indicadores de especialización y diversificación económica

| Variable                        | Nemónico |
|---------------------------------|----------|
| Unidades económica              | ue       |
| Personal ocupado total          | po       |
| Remuneraciones totales          | re       |
| Producción bruta total          | pb       |
| Valor agregado censal bruto     | va       |
| Formación bruta de capital fijo | fb       |
| Acervo total de activos fijos   | af       |
<div style="text-align: left">  <div/>
Fuente: elaboración propia con datos del @INEGI2019.\
Las variables re, pb, va, fb y af están en millones de pesos.\
\
<div style="text-align: justify">  <div/>

Para comenzar la información descargada es necesario realizar una pequeña depuración y procesamiento de datos por medio de excel de tal manera que la información quede como en la Tabla 2. En esa tabla tenemos en el encabezado el año de interés, el nombre de entidad (nom_ent), clave de entidad (cve_ent), clave de sector (cve_sec) y el conjunto de variables de interés. Este conjunto te información corresponde a los 19 sectores en cada entidad en un formato de base larga.\

<div style="text-align: center">  <div/>

Tabla 2. Ejemplo de base larga

| año  | nom_ent               | cve_ent | cve_sec | ue         | po         | re         | pb         | va         | fb         | af         |
|------|----------------------|---------|---------|------------|------------|------------|------------|------------|------------|------------|
| 2019 | Aguascalientes       | 01      | 11      | valor 1_11 | valor 2_11 | valor 3_11 | valor 4_11 | valor 5_11 | valor 6_11 | valor 7_11 |
| 2019 | Baja California      | 02      | 11      | valor 1_11 | valor 2_11 | valor 3_11 | valor 4_12 | valor 5_12 | valor 6_12 | valor 7_12 |
| 2019 | Baja California Sur  | 03      | 11      | valor 1_11 | valor 2_11 | valor 3_11 | valor 4_13 | valor 5_13 | valor 6_13 | valor 7_13 |
| 2019 | Campeche             | 04      | 11      | valor 1_11 | valor 2_11 | valor 3_11 | valor 4_14 | valor 5_14 | valor 6_14 | valor 7_14 |
| 2019 | Coahuila de Zaragoza | 05      | 11      | valor 1_11 | valor 2_11 | valor 3_11 | valor 4_15 | valor 5_15 | valor 6_15 | valor 7_15 |
| 2019 | Aguascalientes       | 01      | 21      | valor 1_21 | valor 2_21 | valor 3_21 | valor 4_21 | valor 5_21 | valor 6_21 | valor 7_21 |
| 2019 | Baja California      | 02      | 21      | valor 1_21 | valor 2_21 | valor 3_21 | valor 4_21 | valor 5_21 | valor 6_21 | valor 7_21 |
| 2019 | Baja California Sur  | 03      | 21      | valor 1_21 | valor 2_21 | valor 3_21 | valor 4_21 | valor 5_21 | valor 6_21 | valor 7_21 |
| 2019 | Campeche             | 04      | 21      | valor 1_21 | valor 2_21 | valor 3_21 | valor 4_21 | valor 5_21 | valor 6_21 | valor 7_21 |
| 2019 | Coahuila de Zaragoza | 05      | 21      | valor 1_21 | valor 2_21 | valor 3_21 | valor 4_21 | valor 5_21 | valor 6_21 | valor 7_21 |
<div style="text-align: left">  <div/>
Fuente: elaboración propia con datos del @INEGI2019.

\

<div style="text-align: justify">  <div/>

Una vez que se haya procesado la base de datos en formato largo con la información necesaria para estimar los distintos indicadores, se cargara en **RStudio** utilizando la paquetería `readxl`. Para ello, se llama a la paquetería y se crea un objeto denominado `datos`, que contiene la información de la hoja "Base Larga" del archivo `Base.xlsx`.

```{r}
library(readxl)
datos <- read_excel("Base.xlsx", sheet = "Base Larga")
```

#### *3.1.Indicadores de especialización económica*

Para la estimación de los coeficientes QL y HH modificado, es necesario establecer el terriotorio objetivo y el territorio de referencia. En este ejercicio el territorio objetivo correspondera a cada una de las 32 entidades federativas, mientras que el territorio de referencia será el total nacional. Posteriormente se puede observara que las formulas de los coeficientes contienen cuatro principales vectores de datos, por lo que se crearan 4 objetos que contengan esos vectores de interés. Los dos primeros vectores corresponden al territorio objetivo, mientras que los últimos dos son del territorio de refrencia.Para crear los vectores se utiliza la paqueteria `dplyr`, por lo que se llama a la paqueteria.\

```{r}
library(dplyr)
```

El primer vector corresponde a la información de la base larga, agrupandola por `cve_ent`, `cve_sec` y `nom_ent`, quitando la columna de año. Es decir, es la información de cada sector en cada entidad federativa. Este vector se denomina `sec_ent`.

```{r}
sec_ent <- datos %>% group_by(cve_ent, cve_sec, nom_ent) %>% summarize(ue = sum(ue, na.rm = TRUE), 
                                                                       re = sum(re, na.rm = TRUE),
                                                                       pb = sum(as.numeric(pb), na.rm = TRUE), 
                                                                       va = sum(as.numeric(va), na.rm = TRUE),
                                                                       fb = sum(as.numeric(fb), na.rm = TRUE),
                                                                       af = sum(as.numeric(af), na.rm = TRUE),
                                                                       po = sum(as.numeric(po), na.rm = TRUE))
```
El segundo vector corresponde a al total de la actividad económica de cada entidad, por lo que la información se agrupa por `cve_ent`,  y `nom_ent`. Este vector se denomina `tot_ent`.

```{r}
tot_ent <- datos %>% group_by(cve_ent, nom_ent) %>% summarize(ue = sum(ue, na.rm = TRUE), 
                                                              re = sum(re, na.rm = TRUE),
                                                              pb = sum(as.numeric(pb), na.rm = TRUE), 
                                                              va = sum(as.numeric(va), na.rm = TRUE),
                                                              fb = sum(as.numeric(fb), na.rm = TRUE),
                                                              af = sum(as.numeric(af), na.rm = TRUE),
                                                              po = sum(as.numeric(po), na.rm = TRUE))
```
El tercer vector correponde a la información de cada sector en el total nacional, por lo que se suma la información agrupando por `cve_sec`. Este vector se denomina `sec_nac`.
```{r}

sec_nac <- datos %>% group_by(cve_sec) %>% summarize(ue = sum(ue, na.rm = TRUE), 
                                                              re = sum(re, na.rm = TRUE),
                                                              pb = sum(as.numeric(pb), na.rm = TRUE), 
                                                              va = sum(as.numeric(va), na.rm = TRUE),
                                                              fb = sum(as.numeric(fb), na.rm = TRUE),
                                                              af = sum(as.numeric(af), na.rm = TRUE),
                                                              po = sum(as.numeric(po), na.rm = TRUE))

```

El cuarto y último vector hace referencia al total de actividad económica a nivel nacional, por lo que se suma la información del vector `sec_nac`. Este vector se denomina `tot_nac`.

```{r}
tot_nac <- sec_nac %>% summarize(ue = sum(ue, na.rm = TRUE), 
                                          re = sum(re, na.rm = TRUE),
                                          pb = sum(as.numeric(pb), na.rm = TRUE), 
                                          va = sum(as.numeric(va), na.rm = TRUE),
                                          fb = sum(as.numeric(fb), na.rm = TRUE),
                                          af = sum(as.numeric(af), na.rm = TRUE),
                                          po = sum(as.numeric(po), na.rm = TRUE))
```
#### *3.1.1. Estimación del coeficiente QL*

Este coeficiente esta conformado por dos participaciones relativas, el numerador correponde de la participación de los sectores de cada entidad en el total de la actividad económica de la entidad, mientras que, el denominador es la participación de cada scetor a nivel nacional enel total de la actividad económica del país. Para la primer participación relativa se crea un objeto que se llame `numerador` a través de la función `left_join` de la paqueteria `dplyr`, esta función une los vectores `sec_ent` y `tot_ent` a través de las variables `cve_ent` y `nom_ent`. Posteriormente, se realiza la operación de división entre las variables del primer vector (x) y del segundo (y), dando como resultado la participación relativa antes mencionada con los dtaos del vector `sec_ent`.

```{r}

numerador <- left_join(sec_ent, tot_ent, by = c("cve_ent" = "cve_ent",  "nom_ent" = "nom_ent")) %>% 
  mutate(ue = ue.x/ue.y,
         re = re.x/re.y,
         pb = pb.x/pb.y,
         va = va.x/va.y,
         fb = fb.x/fb.y,
         af = af.x/af.y,
         po = po.x/po.y) %>% 
  select(-ue.x, -ue.y, -re.x, -re.y, -pb.x, -pb.y, -va.x, -va.y, -fb.x, -fb.y, -af.x, -af.y, -po.x, -po.y)

```
Para el denominador se crea el objeto `denominador` con el vector `sec_nac`. Posteriormente, cada variable de interés se sobreescribe dividiendo las variables del vector `sec_nac` entre las del vector `tot_nac`.

```{r}
# Dividir las columnas de `sec_nac` por los totales de `tot_nac`

denominador <- sec_nac

# Aplicar la división para cada columna correspondiente

denominador$ue <- sec_nac$ue / tot_nac$ue
denominador$re <- sec_nac$re / tot_nac$re
denominador$pb <- sec_nac$pb / tot_nac$pb
denominador$va <- sec_nac$va / tot_nac$va
denominador$fb <- sec_nac$fb / tot_nac$fb
denominador$af <- sec_nac$af / tot_nac$af
denominador$po <- sec_nac$po / tot_nac$po

```

Una vez tengamos tanto el numerador y denominador, se crea un objeto denominado `QL` a través de la función `dplyr`, el cual une los objetos `numerador` y `denominador` a través de `cve_sec`. Una vez unidos se realiza la división correspondiente para obtener el coeficiente de cada variable para cada sector de las 32 entidades federativas.

```{r}

# Unir numerador y denominador por cve_sec

QL <- left_join(numerador, denominador, by = c("cve_sec"))

# Dividir cada variable de numerador entre la variable correspondiente de denominador

QL <- QL %>% 
  mutate(QLue = ue.x/ue.y,
         QLre = re.x/re.y,
         QLpb = pb.x/pb.y,
         QLva = va.x/va.y,
         QLfb = fb.x/fb.y,
         QLaf = af.x/af.y,
         QLpo = po.x/po.y) %>% 
  select(-ue.x, -ue.y, -re.x, -re.y, -pb.x, -pb.y, -va.x, -va.y, -fb.x, -fb.y, -af.x, -af.y, -po.x, -po.y)

# Muestra los resultados del coeficiente QL
print(QL)
```

#### *3.1.2. Estimación del coeficiente HH modificado*
La estimación del HH modificado sigue la misma lógica del QL. Primero se tiene que estimar la participación relativa de cada sector en cada entidad dentro de cada sector en el total nacional. Posteriormente, se estima la participación relativa de cada sector a nivel nacional en el total de la actividad económica del país. Por tanto, primero se crea el objeto `Cociente_1` el cual contiene la primera participación relativa mencionada, esto se crea a través de la paqueteria `dplyr` al unir `sec_ent`y `sec_nac` por medio de `cve_sec`. Una vez esten unidos se realiza el cociente correpondiente.

```{r}

Cociente_1 <- sec_ent %>% 
  left_join(sec_nac, by = c("cve_sec")) %>% 
  mutate(ue = ue.x/ue.y,
         re = re.x/re.y,
         pb = pb.x/pb.y,
         va = va.x/va.y,
         fb = fb.x/fb.y,
         af = af.x/af.y,
         po = po.x/po.y) %>% 
  select(-ue.x, -ue.y, -re.x, -re.y, -pb.x, -pb.y, -va.x, -va.y, -fb.x, -fb.y, -af.x, -af.y, -po.x, -po.y)

```

Para el `Cociente_2` se crea el objeto `Cociente_2` a partir del vector `tot_ent` y posteriormente a las variables de `Cociente_2` se sobreescriben al hacer la división de las variables de `tot_ent` entre `tot_nac`.

```{r}
Cociente_2 <- tot_ent

# Aplicar la división para cada columna correspondiente

Cociente_2$ue <- tot_ent$ue / tot_nac$ue
Cociente_2$re <- tot_ent$re / tot_nac$re
Cociente_2$pb <- tot_ent$pb / tot_nac$pb
Cociente_2$va <- tot_ent$va / tot_nac$va
Cociente_2$fb <- tot_ent$fb / tot_nac$fb
Cociente_2$af <- tot_ent$af / tot_nac$af
Cociente_2$po <- tot_ent$po / tot_nac$po
```
Una vez tengamos los vectores `Cociente_1` y `Cociente_2`, se crea un objeto denominado `HH` a través de la función `dplyr`, el cual une `Cociente_1` y `Cociente_2` a través de `cve_ent`. Una vez unidos se realiza la resta correspondiente para obtener el coeficiente de cada variable para cada sector de las 32 entidades federativas.

```{r}
HH <- Cociente_1 %>% 
  left_join(Cociente_2, by = c("cve_ent")) %>% 
  mutate(HHue = ue.x-ue.y,
         HHre = re.x-re.y,
         HHpb = pb.x-pb.y,
         HHva = va.x-va.y,
         HHfb = fb.x-fb.y,
         HHaf = af.x-af.y,
         HHpo = po.x-po.y) %>% 
  select(-ue.x, -ue.y, -re.x, -re.y, -pb.x, -pb.y, -va.x, -va.y, -fb.x, -fb.y, -af.x, -af.y, -po.x, -po.y)

# Muestra los resultados del coeficiente HH modificado
print(HH)
```

#### *3.1.3. Estimación del coeficiente de Gini*

Para estimar el coeficiente de Gini no tenemos que crear vectores y realizar las operaciones manualmente, sino que se utiliza la función `Gini` de la paqueteria `ineq`. Este coeficiente se puede estimar para un conjunto de delimitaciones territoriales o para actividades económicas. El primer paso es llamar a la paquteria `ineq`.

```{r}
# Instalar e importar la paquetería ineq
library(ineq)
```
Posteriormente, se reliza dos ejemplos, el primero corresponde a estimar el coeficiente de Gini del personal ocupado (po) para los 19 sectores de la actividad económica. Para estimar este coeficiente se crea un objeto llamado `gini_sector` a partir de la base datos, pero se deben de agrupar por `cve_sec` y se estima el coeficiente de Gini del personal ocupado para cada sector.
```{r}
# Calcular el índice de Gini por sector
gini_sector <- datos %>%
  group_by(cve_sec) %>%
  summarise(gini = Gini(po, na.rm = TRUE))
# Muestra los resultados del coeficiente de Gini
print(gini_sector)
```
Para el segundo caso, la estimación del coeficiente de Gini para el conjunto de 32 entidades federativas requiere filtrar los datos y escoger un coonjunto de sectores de interés. Se crea un objeto llamado`datos_filtrados` que contiene los datos de los sectores considerados en los servicios, los cuales excluyen la manufactura y actividades primarias. Posteriormente se calcula el coeficiente de gini agrupando por `nom_ent`.

```{r}
# Extraer las observaciones de interés en un nuevo objeto

datos_filtrados <- datos[!(datos$cve_sec %in% c("11", "21", "22", "23", "31-33")), ]

# Calcular el índice de Gini por entidad
gini_entidad <- datos_filtrados%>%
  group_by(nom_ent) %>%
  summarise(gini = Gini(po, na.rm = TRUE))

# Muestra los resultados del coeficiente de Gini
print(gini_entidad)
```
#### *3.2.Indicadores de diversificación económica*\

#### *3.2.1. Inverso del Coeficiente de Hirshman-Herfindahl (IHH)*\

Para la estimaión del inverso del coeficiente del Hirschman-Herfindahl modficado sólo basta con resta
```{r}
IHH <- HH %>%
  mutate_at(vars(HHue, HHre, HHpb, HHva, HHfb, HHaf, HHpo), ~ 1 - .) %>%
  rename_with(~ paste0("IHH", gsub("HH", "", .)), starts_with("HH"))

print(IHH)
```
#### *3.2.1. Idice de la ojiva*\




### **Bibliografía**